【裁判字號】    95,判,1795
【裁判日期】    951108
【裁判案由】    遺產稅
【裁判全文】
最  高  行  政  法  院  判  決
                                     95年度判字第01795號
上  訴  人  財政部臺灣省北區國稅局
代  表  人  乙 ○ ○
                      送達代收人  甲○○
被 上訴 人  丁 ○ ○
            庚 ○ ○
            己 ○ ○
            戊 ○ ○
            丙○○○
上列當事人間因遺產稅事件，上訴人對於中華民國93年8月3日臺
北高等行政法院92年度訴字第498號判決，提起上訴。本院判決
如下：
    主  文
原判決廢棄，發回臺北高等行政法院。
    理  由
一、本件被上訴人之被繼承人陳慶昌於民國（下同）84年7月5日
    死亡，被上訴人於85年4月2日申准期限內辦理遺產稅申報。
    上訴人初查核定遺產總額新臺幣（下同）86,396,504元，遺
    產淨額46,882,718元，應納稅額13,714,914元。嗣上訴人查
    得被上訴人漏報被繼承人遺有塗銷臺北縣五股鄉○○○段五
    股坑小段289地號土地地上權之應收土地及房屋（即五股鄉
    ○○路○段134之1號1樓及4樓，下稱新屋）權利價值2,809,8
    12元，乃予以併計前次核定遺產總額86,396,504元，重行核
    定遺產總額為89,206,316元，遺產淨額49,692,530元，應納
    稅額14,866,937元，減除前次核定之應納稅額13,714,914元
    後，核定本次應補遺產稅額1,152,023元，並依遺產及贈與
    稅法第45條規定，按所漏稅額加處1倍之罰鍰1,152,023元。
    被上訴人不服，循序提起行政訴訟。
二、被上訴人起訴主張：被繼承人死亡時，系爭土地所有權人為
    林王金鳳，新屋尚未動工興建，興建完成後之產權名義人為
    祥鵬建設有限公司（下稱祥鵬公司），均非被繼承人遺產，
    被上訴人並無漏報。84年3月10日臺北縣五股鄉調解委員會
    （下稱五股調解會）調解筆錄記載「（林王金鳳）分別無償
    移轉地面層及第4層各1戶給對造人（即被繼承人）」，係約
    定無償移轉，非交換契約。林王金鳳擬依筆錄移轉時，被繼
    承人已去世，遂改贈李淑貞及林裕仁各1戶，上訴人課稅對
    象有誤。且被繼承人生前即將系爭地上權給予胞姊妹陳愛麗
    、陳愛昭、陳愛珠、陳愛琴（下稱陳愛麗等人），並告知被
    上訴人，爾後林王金鳳所給予之權利義務均由陳愛麗等人承
    受，被繼承人往生後，陳愛麗等人則無條件拋棄繼承，並非
    被繼承人之遺產。又地主辦理所有權移轉登記時，已繳納契
    稅、天然瓦斯費、監證費、代書費、管理基金及土地增值稅
    等，計登記給李淑貞之1樓部分573,852元，登記給林裕仁之
    4樓部分542,116元，均繳給祥鵬公司。另1樓部分較原約定
    之28坪多出1.73坪，補償與地主354,650元，4樓部分面積多
    出3.22坪，補償與地主391,230元。本件上訴人以土地及房
    屋價值計算課徵遺產稅，上開費用卻未給扣除，於法不合。
    為此訴請判決撤銷訴願決定及原處分。
三、上訴人則以：查被繼承人自46年6月30日起於系爭土地上有
    地上權。因地主林王金鳳請求被繼承人交付塗銷地上權登記
    相關證件，於84年3月10日在五股調解會調解成立（84年民
    調字第017號調解書）約定無償移轉於該地上興建房屋之地
    面層及第4層各乙戶予被繼承人。是被繼承人84年3月10日起
    取得向林王金鳳請求依調解內容交付標的物之權利。次查建
    築設計圖於84年5月30日以前已完成，其權利範圍已可得確
    定，價值之計算，土地以死亡時之公告現值每平方公尺
    40,000元，房屋以第1次評定之價值計算，核定應收土地及
    房屋權利價值2,8 09,812元，洵無違誤。系爭應收土地及房
    屋之權利，係當事人間以契約約定，爾後取得請求移轉登記
    之權利，雖當事人之一已死亡，繼承人仍得繼受，且系爭土
    地及房屋已由被繼承人之子女等協議登記予李淑貞及林裕仁
    。被上訴人稱系爭土地房屋非遺產，無漏報等語，核不足採
    ，被上訴人漏報被繼承人收土地及房屋權利價值，自應補稅
    處罰。又本件係課徵遺產之權利價值，並非課徵房屋，是與
    被上訴人所稱支付費用無關，且上訴人係以房屋28坪計算，
    故被上訴人補貼房價、土地增值稅、契稅及代書費等均與系
    爭遺產無關等語，資為抗辯。
四、原審駁回上訴人在第一審之訴，係以：按遺產及贈與稅法第
    4條第1項規定：「本法稱財產，指動產、不動產及其他一切
    有財產價值之權利。」同法第10條第1項規定：「遺產及贈
    與財產價值之計算，以被繼承人死亡時或贈與人贈與時之時
    價為準。」系爭土地被繼承人陳慶昌自46年6月30日起設有
    地上權登記，嗣於84年3月10日在五股調解會調解成立，當
    事人同意：「壹、聲請人同意於2年2個月內在前開地號基地
    內改建大樓，分別無償移轉地面層及第4層各乙戶給予對造
    2人（被繼承人及另一地上權人陳火泉），每層面積為28坪
    ，聲請人並同意於84年3月15日以前，分別補貼對造2人各50
    萬元。．．．陸、聲請人同意於84年5月30日以前完成建築
    設計圖，並由對造人以抽籤之方式，抽取第壹條所述對造人
    應得之房屋。」是被繼承人陳慶昌於84年3月10日起取得向
    林王金鳳請求依調解內容交付標的物之權利，系爭應收土地
    及房屋之權利，係當事人間以契約約定，爾後取得請求移轉
    登記之權利，雖當事人之一已死亡，繼承人仍得繼受，且系
    爭土地及房屋已由被繼承人之子女等協議登記予李淑貞及林
    裕仁，被上訴人等稱系爭土地及房屋並無被繼承人陳慶昌之
    登記權利，且無漏報等語，核不足採。按「遺產及贈與財產
    價值之計算，以被繼承人死亡時或贈與人贈與時之時價為準
    ；．．．第1項所稱時價，土地以公告現值或評定標準價格
    為準；房屋以評定標準價格為準。」分別為行為時遺產及贈
    與稅法第4條第1項及第10條所明定。上訴人對系爭土地及房
    屋價值之計算，土地以死亡時之公告現值每平方公尺40,000
    元，房屋以第1次評定之價值計算，核定應收土地及房屋權
    利價值，核與首開法律之規定，並無不合。惟查被上訴人主
    張其繳納之土地增值稅、契稅及代書費等，屬遺產及贈與稅
    法第17條第8款及第11款所稱之稅捐及費用。另前述調解筆
    錄第參條記載：「第壹條所述房屋之面積，如有誤差，應相
    互以時價相互補貼。」系爭2戶房屋登記之面積確已逾28坪
    ，上開應補貼之金額，係屬同條第9款所稱之被繼承人應負
    之債務。又系爭土地上原設定地上權之房屋，於調解筆錄上
    已載明，被繼承人應予拆除，予地主與建商合建房屋後，分
    取系爭之房屋及土地，上開舊房屋既已約定應予拆除改建新
    屋，現上訴人並就其得換取之新屋課徵遺產稅，則被上訴人
    於申報系爭遺產稅時，將該應予拆除之舊有房屋列入遺產申
    報，顯係誤報，上訴人不應重複予以核課，應予扣除，原處
    分未予扣除，於法亦有不合。原處分（即復查決定）所為補
    稅及罰鍰於法均有不合，訴願決定予以維持，亦有未洽等，
    為其判斷之基礎，而以上訴人之訴為有理由，判決訴願決定
    及原處分（即復查決定）撤銷，著由上訴人按原審判決意旨
    ，詳為查明本件被繼承人生前應負擔之各項稅捐、費用、債
    務及誤報之房屋價值，予以扣除後，重新計算其遺產總額及
    淨額，再予核定其應納稅額及罰鍰金額。
五、上訴意旨略謂：行為時遺產及贈與稅法第17條第1項第8款、
    第9款及第11款規定，係指被繼承人迄死亡時確已發生之應
    納稅捐及未償債務，應准予扣除。惟查系爭應收土地及房屋
    之權利，於被繼承人死亡時，並無上開各項稅捐、費用及債
    務，且前開調解筆錄內容，亦未約定土地增值稅應由被繼承
    人負擔。系爭2戶房屋，於被繼承人死亡時尚未動工興建，
    嗣87年1月15日建築完成後，由繼承人協議登記予李淑貞及
    林裕仁，渠等所繳納之費用，均發生在被繼承人死亡之後，
    所稱由受贈人負擔繳納部分，屬另一贈與行為之附有負擔，
    非被繼承人生前確已發生之各項稅捐、費用及債務，自不得
    扣除。又系爭應收房屋權利價值之計算，據臺北縣政府稅捐
    稽徵處新莊分處核算之第1次房屋評定現值分別為398,000元
    及420,800元，查該房屋現值面積僅計算主建物及附屬建物
    陽台部分，核課面積與前開調解筆錄約定28坪相當，較約定
    多出面積是共同使用部分，係屬免稅範圍，核算房屋現值已
    先排除不計入，本件核定系爭房屋應收權利價值時，共同使
    用部分價值自始均未計入遺產核課，自無從扣除，原判決漏
    未審酌原有重要事證，致原判決適用法規不當。另由上開調
    解筆錄第壹條記載，可知拆除舊房屋，地主仍須分別補貼對
    造2人各50萬元，足證被上訴人於85年4月2日自行申報座落
    五股鄉○○路○段130號之房屋金額29,500元，與系爭土地地
    上權之應收土地及房屋權利價值2,809,812元，係屬不同遺
    產標的，上訴人依法核課並無違誤。
六、本院查：（一）關於土地增值稅、契稅及代書費等費用部分
    ：按行為時遺產及贈與稅法第17條第1項第8款、第9款規定
    ：「左列各款，應自遺產總額中扣除，免徵遺產稅︰．．．
    八、被繼承人死亡前，依法應納之各項稅捐、罰鍰及罰金。
    九、被繼承人死亡前，未償之債務，具有確實之證明者。．
    ．．十一、執行遺囑及管理遺產之直接必要費用。」前述第
    8款、第9款已明定係被繼承人死亡前已發生者，被上訴人所
    繳納之土地增值稅、契稅及代書費等，顯非被繼承人死亡前
    已發生之稅捐或債務，且非執行遺囑及管理遺產之直接必要
    費用，原判決援引上開規定認應予扣除，顯與上開規定不合
    。（二）關於超過約定面積補貼部分：上訴人主張其核定應
    收房屋權利價值，係按房屋現值核計，而房屋現值核計面積
    僅計算主建物及附屬建物陽台部分，核課面積與前開調解筆
    錄約定28坪相當，較約定多出面積是共同使用部分，係屬免
    稅範圍，核算房屋現值已先排除不計入，如果屬實，被上訴
    人核算之遺產既未包含超過面積部分，則貼補部分即與本件
    無涉，不應扣除。原審未予詳查，遽認應予扣除，洵有未當
    。（三）關於舊屋部分：按被繼承人死亡時，該舊屋既仍存
    在，即屬遺產，自應申報，縱該屋約定應予拆除，亦係被繼
    承人負有拆除之債務，可否准予列報問題，原判決認被上訴
    人舊屋申報，係屬誤報，已有未洽。且上訴人主張依調解筆
    錄拆除舊房屋，地主仍須補貼被繼承人各50萬元云云。該50
    萬元如係拆除舊屋之補貼，被繼承人死亡前地主已否給付（
    和解筆錄記載84年3月15日給付，房屋84年5月1日起拆除）
    ，如尚未給付，該50萬元補貼較舊屋價值（核定為29,500元
    ）為高，上訴人核計遺產，未計入50萬元債權及拆屋債務，
    於被上訴人反較有利，原審未詳為調查，逕認舊屋係誤報，
    屬重複課稅，而撤銷原處分，尚有可議。（四）被繼承人依
    和解筆錄有請求林王金鳳給付系爭房屋土地之債權，係有財
    產價值之權利，依行為時遺產及贈與稅法第4條第1項規定應
    屬遺產，其價值，依同法第10條第1項規定，以被繼承人死
    亡時之時價為準。同條第3項所稱「第1項所稱時價，土地以
    公告土地現值或評定標準價格為準，房屋應以評定標準價格
    為準。」所稱土地、房屋，係指遺產為土地或房屋而言，原
    判決認系爭遺產價值應依上開規定核計，雖未盡妥適。惟債
    權之時價，同法施行細則第27條僅規定，以其債權額為其價
    額。系爭債權並非金錢債權，尚難定其債權額。其債權標的
    為土地、房屋，被上訴人以債權之標的物土地房屋之公告現
    值、評定現值定該債權之價值，固非無見，但請求給付系爭
    房地如有對待之必要給付，為取得該土地房屋之必要支出，
    因而減損其債權之價值，自應予減除。原審未調查前述各項
    支出是否被繼承人之應收土地、房屋債權之必要對待給付，
    逕依行為時遺產及贈與稅法第17條第1項第8款、第9款規定
    等，認應予減除，於法有違，上訴人執此上訴，為有理由，
    應將原判決廢棄，發回原審法院調查系爭債權遺產之時價，
    另為適法之裁判。
七、依行政訴訟法第256條第1項、第260條第1項，判決如主文。
中    華    民    國    95    年    11    月    8     日
                  第四庭審判長法  官  高  啟  燦
                              法  官  黃  璽  君
                              法  官  廖  宏  明
                              法  官  楊  惠  欽
                              法  官  林  樹  埔
以  上  正  本  證  明  與  原  本  無  異
中    華    民    國    95    年    11    月    9     日
                              書記官  邱  彰  德


司法院資訊處製作；財團法人民間司法改革基金會備份。
